【裁判字號】    97,訴,2168
【裁判日期】    980630
【裁判案由】    返還不當得利
【裁判全文】
臺灣高雄地方法院民事判決              97年度訴字第2168號
原      告  丁○○
訴訟代理人  葉錦郎律師
訴訟代理人  鍾美馨律師
被      告  甲○○
法定代理人  丙○○
訴訟代理人  乙○○
當事人間返還不當得利事件，本院民國98年6 月11日言詞辯論終
結，判決如下：
    主  文
原告之訴駁回。
訴訟費用由原告負擔。
    事實及理由
一、原告主張：坐落於高雄縣林園鄉○○段3002地號土地原為伊
    所有，伊於民國（下同）72年6月23日將上開土地中149坪部
    分出售予訴外人林啟豊，上開土地中如附圖所示斜線範圍以
    外，面積425.71平方公尺部分（下稱系爭土地）則信託移轉
    登記在林啟豊名下。嗣林啟豊於91年10月3 日死亡，系爭土
    地由訴外人即林啟豊之子乙○○於92年10月17日以繼承為原
    因登記為其所有，並於92年12月10日以捐贈為原因，更名登
    記為被告所有。然系爭土地為伊信託登記予林啟豊名下，依
    信託法第10條規定不屬於其遺產，自非訴外人乙○○所得繼
    承，訴外人乙○○於92年10月17日以繼承為原因所為之登記
    即為無法律上原因，其將系爭土地登記為其所有，致伊喪失
    對信託財產將來歸屬，二者間有因果關係，依民法第179 條
    之規定，乙○○應將系爭土地返還予伊。然因乙○○已將系
    爭土地無償贈與移轉登記予被告，依民法第182 條第1 項之
    規定，乙○○免負返還之義務。惟被告既係無償受讓系爭土
    地，依民法第183 條或類推適用第183 條之規定，自應由被
    告負返還之責。又乙○○係受託人林啟豐之繼承人，繼受系
    爭信託關係，然信託財產即系爭土地為全體繼承人所公同共
    有，處分信託財產需經全體繼承人即受託人共同為之，非乙
    ○○一人同意即可處分，故縱然乙○○係以受託人之身分處
    分信託財產，仍屬無權處分，被告亦應適用或類推適用民法
    第183 條之規定，返還系爭土地。再系爭土地係於92年10月
    17 日 以繼承為原因登記，並於92年12月10日將系爭土地移
    轉予被告，時效應自92年10月17日起算，本件並無罹於時效
    可言。又系爭土地經本院97年度訴字第74號確定判決認定伊
    與林啟豐就系爭土地有信託關係存在，本諸爭點效理論，被
    告應受拘束，不得再為相異之主張。為此，爰依民法第182
    條第1 項、第183 條規定，或類推適用民法第183 條規定，
    擇一請求提起本訴，聲明：求為判決被告應將坐落於高雄縣
    林園鄉○○段3002號，如附圖所示斜線範圍以外，面積
    425.71平方公尺土地所有權移轉登記予原告。
二、被告則以：被告固不再爭執原告與乙○○之間，就系爭土地
    尚存有信託關係之原告主張，惟乙○○以繼承為登記原因取
    得系爭土地所有權，依土地法第43條規定有絕對效力，非無
    法律上原因；又原告於72年6 月23日買賣後至91年10月3 日
    林啟豊死亡前，均未就系爭土地為任何主張，且自72年6 月
    23 日 迄今已逾15年，原告之返還請求權已罹於時效；另原
    告曾就同一事實對被告提出土地所有權移轉登記訴訟，經本
    院97年度訴字第74號判決原告敗訴確定，依民事訴訟法第
    253 條一事不再理原則及第400 條既判力規定，應駁回本件
    訴訟；另原告現因中風而無意識能力，欠缺訴訟能力，依法
    不得獨立提出訴訟；又原告依民法第182 條、第183 條之規
    定，請求被告返還系爭土地，惟本案適用或類推適用民法第
    183 條之前提，為訴外人乙○○取得系爭土地所有權係屬不
    當得利。而依原告就伊與乙○○之間，就系爭土地存有信託
    關係之主張，則可推知乙○○係依信託關係登記取得系爭土
    地之所有權，並非無法律上之原因，且參照最高法院75年度
    台上字第1226號判決意旨「所謂信託行為係指信託人將財產
    所有權移轉登記與受託人，使其成為權利人，以達到當事人
    間之一定目的之法律行為而言。受託人在法律上為所有人，
    其就受託財產所為之一切處分為完全有效。縱令其處分係違
    反信託行為之內部約定，信託人亦不過得請求賠償因違反約
    定所受之損害，在受託人未將受託財產移還信託人以前，不
    能為該財產仍為信託人之所有」，乙○○既為系爭土地之所
    有權人，其將之贈與被告即非無權處分。原告主張乙○○未
    取得系爭土地所有權，且乙○○將系爭土地贈與被告係屬無
    權處分云云均於法不合，不足採信。從而原告依民法第182
    條、第183 條或類推適用第183 條之規定，請求被告返還系
    爭土地，為無理由等語，資為抗辯。並聲明：原告之訴駁回
    。
三、兩造對於下列事項不予爭執，並有本件土地登記謄本、異動
    索引、土地登記簿、高雄縣寺廟登記表、林啟豐除戶戶籍謄
    本、繼承人戶籍謄本，及高雄縣大寮地政事務所97年1 月22
    日寮地所一字第0970000594號函附92年12月10日更名登記資
    料等附卷可稽，堪信為真實：
（一）本件土地原登記為原告所有，於72年5月23日以買賣為原
      因，移轉所有權登記予林啟豊。
（二）林啟豊於91年10月3日死亡，本件土地由其子乙○○於92
      年10月17日以繼承為原因登記為所有，並於92年12月10日
      由乙○○捐贈予被告，更名為被告所有。
（三）原告與乙○○就系爭土地有信託關係存在，原告尚未終止
      上開信託關係。
四、本件之爭點：
（一）原告有無訴訟能力？本件有無一事不再理原則之適用？即
      有無受本院97年度訴字第74號確定判決既判力效力所及？
（二）原告依據不當得利或類推適用不當得利，請求被告返還系
      爭土地，是否有理由？又其返還請求權是否罹於時效？
五、法院之判斷：
（一）被告辯稱原告無訴訟能力一節，經本院傳訊原告親自到庭
      ，勘驗原告之心神狀態，原告對於本院之詢問及所為之回
      答均無意識不清之情狀，故被告辯稱原告無訴訟能力一節
      不足採信。
（二）原告於本案之請求權基礎為民法第1825條、第183 條或類
      推適用第183 條，此與原告於與被告另案之97年訴字第74
      號一案中，所主張之請求權基礎為民法第244 條第1 項及
      信託契約關係有所不同，故本案與上開另案之訴訟標的不
      同，尚非同一案件，足認被告辯稱原告於本案係就同一案
      件重新起訴，應逕予駁回一節，不足採信。
（三）又查，林啟豐死亡後，其全體繼承人除乙○○外，其餘林
      龔絨花、林文錩、丙○○、林佳惠均已聲明拋棄繼承，經
      本院核准備查在案，且乙○○亦聲請限定繼承獲准，此有
      被告提出之本院拋棄繼承通知、限定繼承公示催告裁定、
      刊報證明、繼承系統表等為證，經核無誤，堪信屬實，故
      乙○○為林啟豐之唯一繼承人，繼受原告與林啟豐間之信
      託關係，且依信託法第35條第1 項、第2 項「一、受託人
      除有左列各款情形之一外，不得將信託財產轉為自有財產
      ，或於該信託財產上設定或取得權利：1 、經受益人書面
      同意，並依市價取得者。2 、由集中市場競價取得者。3
      、有不得已事由經法院許可者。二、前項規定，於受託人
      因繼承、合併或其他事由，概括承受信託財產上之權利時
      ，不適用之。於此情形，並準用第14條之規定。」，乙○
      ○自得依繼承信託關係成為受託人之事實，將系爭信託土
      地登記為所有權人。原告主張林啟豐之繼承人有數人，系
      爭土地為全體繼承人公同共有之信託財產及乙○○繼承登
      記為系爭土地之所有權人係屬無效云云，不僅與事實不符
      ，亦於法不合，不足採信。
（四）又查，乙○○基於信託關係受託登記為系爭土地之所有權
      人，則其取得系爭土地之所有權之原因，即為其與原告間
      之信託關係，並非無法律上之原因，原告主張乙○○依民
      法第179 條之規定，應返還不當得利，及依民法第182 條
      之規定，因所受利益不存在，免負返還利益之責任云云，
      即屬無據，不足採信。
（五）按「無法律上之原因而受利益，致他人受損害者，應返還
      其利益。雖有法律上之原因，而其後已不存在者，亦同。
      」、「不當得利之受領人，不知無法律上之原因，而其所
      受之利益已不存在者，免負返還或償還價額之責任。」、
      「不當得利之受領人，以其所受者，無償讓與第三人，而
      受領人因此免返還義務者，第三人於其所免返還義務之限
      度內，負返還責任。」，民法第179 條、第182 條、第18
      3 條固定有明文，惟第三人之返還責任以其前手為不當得
      利之受領人為前提。經查，乙○○（即原告所稱之不當得
      利受領人）取得系爭土地之所有權係基於其與原告間之信
      託關係，已如前述，故乙○○並非系爭土地之不當得利受
      領人，且乙○○將系爭土地贈與被告，參照最高法院75
      年度台上字第1226號判決意旨：「所謂信託行為係指信託
      人將財產所有權移轉登記與受託人，使其成為權利人，以
      達到當事人間之一定目的之法律行為而言。受託人在法律
      上為所有人，其就受託財產所為之一切處分為完全有效。
      縱令其處分係違反信託行為之內部約定，信託人亦不過得
      請求賠償因違反約定所受之損害，在受託人未將受託財產
      移還信託人以前，不能為該財產仍為信託人之所有」，係
      屬有權處分，縱使上開處分不利於信託人即原告，亦僅構
      成乙○○是否應賠償原告損害之內部關係，與被告無關，
      故被告取得系爭土地所有權係屬合法取得。原告不論依民
      法第182 條、第183 條或類推適用第183 條之規定，請求
      被告返還系爭土地均無理由，應予駁回。
六、兩造其餘攻擊防禦方法與本件判決結果不生影響，爰不予一
    一論駁。
七、結論：原告之訴為無理由，依民事訴訟法第78條，判決如主
    文。
中    華    民    國    98    年    6     月    30    日
                  民事鳳山分庭法  官  吳文婷
正本係照原本作成。
如不服本判決，應於送達後20日內，向本院提出上訴狀並表明上
訴理由，如於本判決宣示後送達前提起上訴者，應於判決送達後
10日內補提上訴理由書（須附繕本）。
中    華    民    國    98    年    7     月    3     日
                                書記官  林仕興


司法院資訊處製作；財團法人民間司法改革基金會備份。
